臺灣板橋地方法院民事判決　　　　　　　95年度訴字第1456號
原　　　告　甲○○
訴訟代理人　陳化義律師
被　　　告　乙○○
　　　　　　丙○○
上列當事人間請求塗銷所有權登記等事件，經本院於民國96年1
月8 日言詞辯論終結，判決如下：
    主      文
被告丙○○應將附表所示不動產於民國九十四年六月十三日以買
賣為原因所為之所有權移轉登記予以塗銷。
被告乙○○應將附表所示不動產所有權4 分1 移轉登記予原告。
原告其餘之訴駁回。
訴訟費用由被告連帶負擔三分之二，餘由原告負擔。
    事實及理由
甲、程序方面：
一、按訴狀送達後，原告不得將原訴變更或追加他訴，但請求之
    基礎事實同一者，不在此限，民事訴訟法第255 條第1 項第
    2 款定有明文。本件原告起訴時原以被告2 人通謀為虛偽買
    賣，將附表所示不動產移轉過戶予被告丙○○後，被告丙○
    ○再以之為擔保向中國信託商業銀行借款並設定本金最高限
    額新台幣（下同）4,920,000 元抵押權予中國信託商業銀行
    ，該抵押權之設定亦係虛偽設定，且延續前開不法侵權行為
    為由，訴請被告丙○○應將該抵押權登記全部塗銷。嗣於95
    年11月20日言詞辯論時，當庭將此部分改依侵權行為法律關
    係，訴請被告2 人連帶賠償1,000,000 元。核原告所為，雖
    屬訴之變更，然因請求之基礎事實同一，依揭說明，自應准
    許。
二、被告甲○○經合法通知，未於言詞辯論期日到場，核無民事
    訴訟法第386 條各款所列情形，爰依原告聲請，由其一造辯
    論而為判決。
乙、實體方面：
一、原告主張：如附表所示土地及建物（下稱系爭不動產），原
    係原告之母周劉月琴所有，周劉月琴不幸於民國（下同）91
    年間死亡，留有遺產數筆，其中關於上述之遺產，經協議分
    配由原告及姐妹周玉撰、周淑玲、被告乙○○共同繼承，於
    辦理繼承登記時，基於信託之意，以被告乙○○之名義辦理
    登記，並交由原告管理出租。原告近日經由房客張麗玲告知
    ，始知系爭不動產業以買賣為原因移轉過戶予被告丙○○，
    被告丙○○取得所有權後即向中國信託商業銀行貸款，並將
    系爭不動產設定本金最高限額4,920,000 元抵押權予中國信
    託商業銀行。因被告丙○○與乙○○曾有同居關係，且被告
    丙○○亦表示乙○○係為躲避卡債而將系爭不動產過戶予其
    暫時保管，顯見被告2 人就系爭不動產所為之買賣係通謀虛
    偽之行為，依法無效。今被告乙○○不見行蹤，又不出面處
    理，爰以起訴狀聲明終止與被告乙○○間之信託契約，並依
    民法第242 條代位請求被告丙○○將其於94年6 月13日以買
    賣為原因取得之系爭不動產所有權予以塗銷，被告乙○○並
    應將系爭不動產所有權4 分之1 移轉登記予原告。又被告丙
    ○○通謀取得系爭不動產所有權後，旋於94年6 月20日向中
    國信託商業銀行貸款4,100,000 元並將系爭不動產設定本金
    最高限額4,920,000 元抵押權予中國信託商業銀行，使系爭
    不動產增加債務負擔，被告2 人共同侵害原告請求移轉登記
    4 分之1 所有權之請求權，乃併依侵權行為法律關係請求被
    告2 人負連帶賠償責任，並以被告丙○○自認貸款4,100,00
    0 債務之四分之1 計算損害額為1,000,000 元等語。並聲明
    ：(一)被告丙○○應將附表所示不動產於94年6 月13日以買賣
    為原因所為之所有權移轉登記予以塗銷，並應與被告乙○○
    連帶賠償原告1,000,000 元，及自上開不動產於94年6 月20
    日登記之抵押權全部塗銷之日起至塗銷之日止按年息5%計算
    之利息。(二)被告乙○○應將附表所示不動產所有權4 分1 移
    轉登記予原告。
二、被告乙○○未於言詞辯論期日到場，亦未提出書狀作何聲明
    或陳述。被告丙○○則以：伊係以4,600,000 元向乙○○買
    受系爭不動產，因乙○○負欠伊500,000 債務，遂以伊對乙
    ○○之上開債權與伊應給付買賣契約訂金500,000 元債務互
    相扣抵，買受後伊另向中國信託商業銀行貸款4,100,000 元
    ，並以其中之3,233,453 元、586,682 元分別清償乙○○先
    前以系爭不動產設定之第1 、2 順位抵押債務，上開款項均
    為買賣價金之一部分，此外再給付買賣價金尾款270,000 元
    予乙○○，伊確實有給付買賣價金，與乙○○間就系爭不動
    產所為之買賣係屬真正等語置辯，並聲明求為判決：原告之
    訴駁回。
三、查原告主張系爭不動產原係原告之母周劉月琴所有，周劉月
    琴亡故後，該項遺產經全體繼承人協議分配，由原告及姐妹
    周玉撰、周淑玲、被告乙○○4 人共同繼承，平均分得，於
    辦理繼承登記時，基於信託之意，以被告乙○○之名義辦理
    登記。被告乙○○嗣於94年6 月13日以買賣為原因，將系爭
    不動產所有權移轉登記予被告丙○○，被告丙○○再於94年
    6 月20日將系爭不動產設定本金最高限額4,920,000 元抵押
    權予中國信託商業銀行並向該行借款4,100,000 元等情，業
    經原告提出系爭不動產之土地記謄本、建物登記謄本、遺產
    分配協議書等件為證，復為到場之被告丙○○所不爭執，自
    堪信為真實。
四、次查，原告主張被告2 人就系爭不動產所為之上開買賣係屬
    通謀虛偽之行為，雖為被告丙○○否認，惟被告丙○○於起
    訴前之95年4 月間與原告通話時，曾表示以伊名義向中國信
    託商業銀行貸款4,100,000 元是因乙○○告以欠那麼多錢，
    該筆款項是乙○○花用的，乙○○不繳貸款就變成伊去繳，
    並陳稱：「卡債很緊她不轉也不行」、「我初初也是叫她轉
    你家人的名字，不一定要轉我的名字」、「（乙○○）欠我
    是有限的，那很好講，房子不是我的，我也不會想得到，你
    也別說我要給你侵占去」及「我要過給你哥哥，你回去問問
    看」等語，有原告提出之錄音帶1 捲及其譯文1 份在卷可稽
    ，並經本院當庭播放勘驗無誤。再參以被告丙○○陳稱之買
    賣價金給付方式，非僅與其所提買賣契約記載之約定不同，
    且所稱之給付總額僅4,590,135 元，亦與買賣價金4,600,00
    0 元不符，足認被告乙○○與丙○○2 人就系爭不動產確無
    買賣之真意，係屬通謀虛偽之行為，其目的乃在為被告乙○
    ○規避債務。
五、按「表意人與相對人通謀而為虛偽意思表示者，其意思表示
    無效」，民法第87條第1 項前段定有明文。本件被告乙○○
    與丙○○就系爭不動產所為之買賣既係出於通謀虛偽意思表
    示而為，依上開規定，該意思表示無效，其2 人間之就系爭
    不動產所為之買賣及移轉登記行為均屬無效，被告乙○○自
    得請求被告丙○○將已為之所有權移轉登記予以塗銷，以回
    復原狀。被告乙○○怠於行使該項權利，原告於終止與被告
    乙○○間之信託契約後，為保全對被告乙○○之債權，依民
    法第242 條規定，以自己之名義代位行使被告乙○○之前開
    權利，訴請被告丙○○將附表所示不動產於94年6 月13日以
    買賣為原因所為之所有權移轉登記予以塗銷，並依家產分配
    協議書之約定，請求被告乙○○將附表所示不動產所有權4
    分1 移轉登記予原告，為有理由，應予准許。
六、原告雖另以被告丙○○通謀取得系爭不動產所有權後，旋向
    中國信託商業銀行貸款4,100,000 元並將系爭不動產設定本
    金最高限額4,920,000 元抵押權予該行，使系爭不動產增加
    債務負擔，被告2 人共同侵害其移轉登記4 分之1 所有權之
    請求權為由，依侵權行為法律關係訴請被告2 人連帶賠償1,
    000,000 元。惟因原告請求被告乙○○於本件虛偽買賣所有
    權移轉登記塗銷後，應將系爭不動產所有權4 分1 移轉登記
    予原告之請求，業經准許，已如前述，足見原告就系爭不動
    產之「所有權4 分之1 移轉登記請求權」並未受侵害，此外
    ，原告亦未舉證證明被告2 人有侵害其上開權利之故意或過
    失，是原告依侵權行為法律關係，訴請被告2 人連帶賠償1,
    000,000 元及法定遲延利息，難認有據，不應准許。
七、本件事證已臻明確，兩造所為之其他主張、陳述並所提之證
    據，經審酌後，認均與本件之結論無礙，不再一一論述，併
    予敘明。
八、訴訟費用負擔之依據：民事訴訟法第79條。
中　　華　　民　　國　　96　　年　　1 　　月　　22　　日
                  民事第二庭    法　官　程怡怡
以上正本係照原本作成
如對本判決上訴，須於判決送達後20日內向本院提出上訴狀
中　　華　　民　　國　　96　　年　　1 　　月　　24　　日
                                書記官　華海珍
┌─────────────────────────────────────────────────────┐
│附表：                                                                                 95年度訴字第1456號 │
├─┬───────────────────────────┬──────┬─────────┬──────┤
│編│        土          地          坐          落        │ 面     積  │                  │            │
│  ├───┬────┬────┬────┬────────┼──────┤  權  利  範  圍  │備        考│
│號│縣  市│鄉鎮市區○   段   ○ ○  段 │  地        號  │  平方公尺  │                  │            │
├─┼───┼────┼────┼────┼────────┼──────┼─────────┼──────┤
│１│台北縣│永和市  │信義    │        │  481           │  283.00    │  8分之1          │            │
├─┼───┼────┼────┼────┼────────┼──────┼─────────┼──────┤
│２│台北縣│永和市  │信義    │        │  481-1         │  32.00     │  8分之1          │            │
├─┴───┴────┴────┴────┴────────┴──────┴─────────┴──────┤
├─┬───────────────────────────┬──────┬─────────┬──────┤
│編│        建          物          坐          落        │ 面     積  │                  │            │
│  ├───┬───────────────────────┼──────┤  權  利  範  圍  │備        考│
│號│建  號│  門          牌          號          碼      │  平方公尺  │                  │            │
├─┼───┼───────────────────────┼──────┼─────────┼──────┤
│１│ 1206 │  台北縣永和市○○路17巷7號2樓                │  79.31     │  全部            │            │
└─┴───┴───────────────────────┴──────┴─────────┴──────┘
